臺灣高等法院刑事判決
110年度上訴字第1753號
上  訴  人  臺灣桃園地方檢察署檢察官
被      告  林佳儀




上列上訴人因被告違反毒品危害防制條例案件，不服臺灣桃園地
方法院109年度審訴字第1372號，中華民國110年1月18日第一審
判決（起訴案號：臺灣桃園地方檢察署109年度撤緩毒偵字第254
號），提起上訴，本院判決如下：
    主  文
上訴駁回。
    理  由
一、公訴意旨略以：
　　被告基於施用第一、二級毒品之犯意，於民國107年6月9日
    下午4時許，在桃園市桃園區某加油站廁所內，以針筒注射
    方式，施用第一級毒品海洛因1次；再以燃燒玻璃球內甲基
    安非他命產生煙霧吸食方式，施用第二級毒品1次。嗣於同
    日晚間10時40分許，在桃園市○○區○○路0000號前為警盤查，
    經其同意執行搜索因而查獲，並扣得其持有之海洛因1包（
    含袋毛重0.92公克）及安非他命1包（含袋毛重0.7公克）。
    而被告上述施用第一級、第二級毒品案件，經臺灣桃園地方
    檢察署檢察官（下稱桃園地檢署）為緩起訴處分，因被告於
    緩起訴期間內，發生法定撤銷事由，經撤銷原緩起訴處分後
    偵查起訴。因認被告涉犯毒品危害防制條例第10條第1項、
    第2項之施用第一、二級毒品等罪嫌等語。
二、原判決意旨略以：
　　被告前因施用毒品案件，經觀察勒戒、強制戒治後，於92年
    12月25日停止戒治釋放，所餘戒治期間付保護管束，嗣於93
    年8月7日保護管束期滿，視為執行完畢，由臺灣桃園地方法
    院檢察署（後更名為臺灣桃園地方檢察署）檢察官以93年度
    戒毒偵字第243號為不起訴處分確定。嗣被告於100年1月5日
    晚上11時許，在其上述住處，施用第一級毒品海洛因、第二
    級毒品甲基安非他命，經桃園地檢署檢察官以100年度毒偵
    字第379號為緩起訴處分確定，緩起訴期間自100年4月6日起
    至101年10月5日（原判決誤繕為101年9月20日）為止。詎被
    告未按規定於履行期間內依指定時間接受藥物治療逾7日及
    未依指定時間接受藥物治療逾29次，檢察官認被告違反毒品
    戒癮治療實施辦法及完成治療認定標準第12條、刑事訴訟法
    第253條之2第1項第6款之規定，依職權以101年度撤緩字第1
    39號撤銷緩起訴處分書撤銷原緩起訴處分確定，後以101年
    度撤緩毒偵字第59號提起公訴，經原審法院以101年度審訴
    字第1312號判處應執行有期徒刑8月確定。被告復於107年6
    月9日下午4時許，在上址施用第一級毒品海洛因、第二級毒
    品甲基安非他命，經桃園地檢署檢察官以107年度毒偵字第3
    897號為緩起訴處分確定，緩起訴期間自107年10月15日起至
    109年4月14日止。被告已於108年8月2日（原判決誤繕為109
    年8月2日）完成戒癮治療，但其於緩起訴期間內之108年1月
    6日、3月5日故意犯有期徒刑以上之施用第二級毒品甲基安
    非他命罪，經同署檢察官以108年度毒偵字第1149號、第201
    1號提起公訴，並經原審法院於109年2月3日以108年度簡上
    字第652號判決駁回上訴判處有期徒刑10月確定，檢察官則
    依刑事訴訟法第253條之3第1項第1款規定，以109年度撤緩
    字第134號撤銷緩起訴處分書撤銷107年度毒偵字第3897號緩
    起訴處分確定後，以109年度撤緩毒偵字第254號起訴書提起
    公訴，由原審法院分本案審理在案。被告雖已完成戒癮治療
    ，但其本案犯行係在戒癮治療完成前，且其在本案犯行前，
    雖曾接受強制戒治處分，並於97年12月25日執行完畢釋放出
    所，然業已逾本次前述施用毒品犯行3年，是本案犯行係戒
    癮治療完成前所為，並非在觀察、勒戒或強制戒治執行完畢
    釋放後，或經「附命緩起訴」並完成戒癮治療後，3年內再
    犯同條之罪。其本案施用毒品行為之前3年內並無經觀察、
    勒戒或強制戒治或已完成戒癮治療之情事，是檢察官逕行起
    訴，自屬起訴之程序違背規定，爰不經言詞辯論，逕為不受
    理判決。另本案固因起訴程序違背規定而應為不受理之諭知
    ，惟檢察官於起訴書既已載明聲請沒收銷燬扣案之第一級毒
    品海洛因1包、第二級毒品甲基安非他命1包，是該等扣案之
    第一級及第二級毒品，即均應依毒品危害防制條例第18條第
    1項前段規定宣告沒收銷燬。另盛裝上開第一級毒品海洛因
    、第二級毒品甲基安非他命之包裝袋各1個，以現今採行之
    鑑驗方式，仍會殘留微量毒品而無法將之完全析離，應與該
    包裝內含之各該第一級毒品、第二級毒品視為一體，爰依前
    揭規定併予宣告沒收銷燬；至送驗耗費之各該第一級毒品、
    第二級毒品，既已滅失而不存在，自無於本案宣告沒收銷燬
    之必要等語。
三、檢察官上訴意旨略以：
　　被告於107年6月9日下午4時許，在桃園市桃園區某加油站内
    ，分別施用第一級毒品海洛因及第二級毒品甲基安非他命各
    一次。然被告經桃園地檢署檢察官於107年9月3日以107年度
    毒偵字第3897號為附命完成戒癮治療之缓起訴處分確定後，
    被告於緩起訴期間因再犯他案，而為同署檢察官以109年度
    撤缓字第134號撤銷緩起訴處分確定，揆諸最高法院104年度
    第2次刑事庭會議決議意旨，因其事實上既已接受等同觀察
    、勒戒之處遇，自應由檢察官逕行起訴，並無再次聲請法院
    裁定觀察、勒戒之必要，原審法院逕為不受理判決，容有未
    洽，請將原判決撤銷，更為適當合法之判決等語。
四、按起訴之程序違背規定者，法院應諭知不受理之判決；又對
    於原審諭知不受理之判決上訴時，第二審法院認其為無理由
    而駁回上訴，得不經言詞辯論為之，刑事訴訟法第303條第1
    款、第372條分別定有明文。次按109年7月15日增訂施行之
    毒品危害防制條例第35條之1第1款及第2款前段規定，施行
    前犯第10條之罪之案件，於施行後，偵查中，由檢察官依修
    正後規定處理；審判中，由法院或少年法院（地方法院少年
    法庭）依修正後規定處理。是犯第10條之罪者，不論係修正
    前後，均應依新法規定處理。　　
五、經查：　　
　㈠本次修正之毒品危害防制條例第20條第3項及第23條第2項，
    雖僅將原條文之再犯期間由「5年」改為「3年」，惟鑑於將
    施用毒品者監禁於監獄內，僅能短期間防止其接觸毒品，因
    慣用毒品產生之「心癮」根本無法根除，並慮及毒品危害防
    制條例施行多年累積之戒毒經驗及實效，暨逐步擴充之醫療
    、戒癮機構、專業人力、社區支援系統等資源，尤以本次毒
    品危害防制條例第24條修正，擴大檢察官對施用毒品者附條
    件緩起訴處分之範圍，使其能視個案具體情形給予適當多元
    社區處遇。本次修正後對於施用毒品者之思維，自應與時俱
    進，擺脫以往側重於「犯人」身分之處罰，著重其為「病患
    」之特質，並以「治療」疾病為出發點，重新評價前揭所謂
    「3年後再犯」之意義。又毒品戒除不易，須經長期且持續
    之治療，施用毒品者既被視為「病患性犯人」，最佳處遇方
    式即為治療。對於施用毒品者之治療方式，有機構外之處遇
    （如自行赴醫院戒癮、附命完成戒癮治療緩起訴處分等），
    或機構內之觀察、勒戒或強制戒治；至對施用毒品者科以刑
    罰，無非在運用刑罰之一般預防功能以嚇阻毒品之施用。監
    獄為執行場所而非戒癮專責機構，針對施用毒品者及其再犯
    之特性，法務部於106年12月5日頒訂之「科學實證之毒品犯
    處遇模式計畫」，目的即是積極引進地區醫療體系之協助，
    提供毒癮戒治，落實社區追蹤輔導及治療之銜接，俾修復創
    傷、預防再犯。惟刑罰因涉及人身自由之基本權，故於施用
    毒品初犯時皆以傳統之機構外或機構內處遇方式治療，如再
    施用毒品時，始科以刑事責任。而當刑罰處遇仍不能有效幫
    助施用毒品者改善惡習時，即表示無法以此方式發揮治療效
    果，若繼續施以刑罰只具懲罰功能，不僅無法戒除毒癮，更
    漸趨與社區隔離，有礙其復歸社會。基於憲法應保障人民之
    生存權，及根據每個國民生存照顧需要提供基本給付之理念
    ，為協助施用毒品者戒除毒癮復歸社會，對於經監獄監禁處
    遇後仍再犯之施用毒品者，更應恢復以機構內、外之治療協
    助其戒除毒癮。此即本次修正毒品危害防制條例第20條第3
    項關於施用毒品者所謂「3年後再犯」究何所指之立法真諦
    。除檢察官優先適用第24條命附條件緩起訴處分處遇（不論
    幾犯，亦無年限）外，對於施用毒品初犯者，即應適用第20
    條第1項、第2項為機構內之觀察、勒戒或強制戒治；若於上
    開機構內處遇執行完畢釋放後，於「3年內再犯」者，依第2
    3條第2項規定，應依法追訴；倘於「3年後再犯」自應再回
    歸到傳統醫療體系機構內重為觀察、勒戒或強制戒治之治療
    。是對於戒除毒癮不易者，唯有以機構內、外處遇及刑事制
    裁等方式交替運用，以期能控制或改善其至完全戒除毒癮。
    綜上，對於毒品危害防制條例第20條第3項及第23條第2項所
    謂「3年後（內）再犯」，應跳脫以往窠臼，以「3年」為期
    ，建立「定期治療」之模式。其規定中所謂「3年後再犯」
    ，只要本次再犯（不論修正施行前、後）距最近1次觀察、
    勒戒或強制戒治執行完畢釋放，已逾3年者，即該當之，不
    因其間有無犯第10條之罪經起訴、判刑或執行而受影響（最
    高法院刑事大法庭109年度台上大字第3826號裁定意旨參照
    ）。
  ㈡又現行毒品危害防制條例第24條第1項所規定「附命緩起訴」
    程序（109年1月15日修正公布之同條項規定，尚未施行），
    依現行實務見解，犯同條例第10條第1項、第2項之施用第一
    級或第二級毒品罪者，如已完成「附命緩起訴」之戒癮治療
    ，事實上已接受等同「觀察、勒戒或強制戒治」執行完畢釋
    放之處遇，則如於同條例第23條第2項所定「3年」内，再犯
    施用第一級或第二級毒品罪，顯現其再犯率甚高，原規劃之
    「附命緩起訴」完成戒癮治療制度功能無法發揮成效，已無
    再次接受「觀察、勒戒或強制戒治」處遇之必要，自應依該
    條例第23條第2項規定之相同法理，逕行追訴（提起公訴或
    聲請簡易判決處刑），而無再依該條例第20條第1項重行聲
    請觀察、勒戒或強制戒治之必要，且此經「附命緩起訴」，
    應以經「附命緩起訴」並完成戒癮治療後，起算該「3年」
    内再犯之期間（最高法院109年度台非字第76號、第77號判
    決意旨參照)。參酌毒品危害防制條例第20條之立法理由，
    施用毒品者未完成「附命緩起訴」之戒癮治療，緩起訴處分
    後經撤銷，其緩起訴處分並未完成，自不得解為等同「觀察
    、勒戒」之處遇已完成，即不得認其事實上已接受等同「觀
    察、勒戒或強制戒治」執行完畢釋放之處遇，自無從依此起
    算3年之再犯期間。最高法院100年第1次、104年第2次刑事
    庭會議決議所採見解之論理，亦因本次毒品危害防制條例之
    修正，而失其所據。
  ㈢本件被告前因施用毒品案件，經觀察勒戒、強制戒治後，於9
    2年12月25日停止戒治釋放，所餘戒治期間付保護管束，嗣
    於93年8月7日保護管束期滿，視為執行完畢，由桃園地檢署
    檢察官以93年度戒毒偵字第243號為不起訴處分確定。後被
    告因施用第一級毒品海洛因、第二級毒品甲基安非他命，經
    桃園地檢署檢察官以100年度毒偵字第379號為緩起訴處分確
    定，緩起訴期間自100年4月6日起至101年10月5日止。詎被
    告未按規定於履行期間內依指定時間接受藥物治療逾7日及
    未依指定時間接受藥物治療逾29次，檢察官依職權以101年
    度撤緩字第139號撤銷緩起訴處分書撤銷原緩起訴處分確定
    ，後以101年度撤緩毒偵字第59號提起公訴，經原審法院以1
    01年度審訴字第1312號判處應執行有期徒刑8月確定。被告
    復於107年6月9日下午4時許施用第一級毒品海洛因、第二級
    毒品甲基安非他命，經桃園地檢署檢察官以107年度毒偵字
    第3897號為緩起訴處分確定，緩起訴期間自107年10月15日
    起至109年4月14日，遵守或履約期間為107年10月15日至108
    年10月14日，被告並於108年8月2日履行完成結案，但其於
    緩起訴期間內之108年1月6日、3月5日故意犯有期徒刑以上
    之施用第二級毒品甲基安非他命罪，經同署檢察官以108年
    度毒偵字第1149號、第2011號提起公訴，並經原審法院於10
    9年2月3日以108年度簡上字第652號判決駁回上訴判處有期
    徒刑10月確定，檢察官則依刑事訴訟法第253條之3第1項第1
    款規定，以109年度撤緩字第134號撤銷緩起訴處分書撤銷10
    7年度毒偵字第3897號緩起訴處分確定後，以109年度撤緩毒
    偵字第254號起訴書提起公訴，由原審法院分本案審理在案
    ，有桃園地檢署檢察官101年度撤緩字第139號撤銷緩起訴處
    分書、101年度撤緩毒偵字第59號起訴書、107年度毒偵字第
    3897號緩起訴處分書、109年度撤緩字第134號撤銷緩起訴處
    分書、109年度撤緩毒偵字第254號起訴書及本院被告前案紀
    錄表各1份在卷可稽。則被告本案之施用犯罪時間為107年6
    月9日下午4時許，係於其戒癮治療期間前所犯。則被告本案
    被訴施用毒品之時間前，既未曾受完整戒癮治療之處遇，縱
    被告前曾因犯施用毒品罪，經觀察勒戒並強制戒治執行完畢
    ，惟距被告最近一次強制戒治執行完畢釋放即93年8月7日，
    已逾3年，揆諸前揭規定及說明，本案仍應依修正後之毒品
    危害防制條例第20條第1項、現行第24條等規定，由檢察官
    基於一次性之整體規劃而重啟處遇程序，視被告之個案情形
    ，是否適合觀察、勒戒或強制戒治，或給予被告附命完成戒
    癮治療緩起訴處分之機會。檢察官逕予提起公訴，法院無從
    替代檢察官為上開合義務性之裁量處遇，應認本件起訴程序
    違背規定，且無從補正，原審不經言詞辯論，而諭知不受理
    之判決，於法核無不合。併就沒收部分說明，扣案第一級毒
    品海洛因1包（含包裝袋1個，驗餘毛重0.9129公克）及第二
    級毒品甲基安非他命1包（含包裝袋1個，驗餘毛重0.6975公
    克），為查獲之毒品，應依毒品危害防制條例第18條第1項
    前段、刑法第40條第2項規定，單獨宣告沒收銷燬。另盛裝
    上開第一級毒品海洛因、第二級毒品甲基安非他命之包裝袋
    各1個，應與該包裝內含之各該第一級毒品、第二級毒品視
    為一體，爰依前揭規定併予宣告沒收銷燬；至送驗耗費之各
    該第一級毒品、第二級毒品，既已滅失而不存在，自無於本
    案宣告沒收銷燬之必要，經核適用法律並無違誤。檢察官上
    訴主張本案應依最高法院104年度第2次刑事庭會議決議意旨
    ，由檢察官逕行起訴，並無再次聲請法院裁定觀察、勒戒之
    必要，因認本件檢察官提起公訴即無不合，進而指摘原判決
    諭知公訴不受理，認事用法尚嫌未洽云云，顯與新修正毒品
    危害防制條例之修法意旨「放寬施以觀察、勒戒或強制戒治
    之適用時機之寬厚刑事政策」不合，其上訴為無理由，應予
    駁回，並不經言詞辯論為之。
據上論斷，應依刑事訴訟法第368條、第372條，判決如主文。
中　　華　　民　　國　　110 　年　　6 　　月　　3 　　日
                  刑事第十九庭  審判長法　官  曾淑華
                                      法　官  王美玲
                                      法　官  許文章
以上正本證明與原本無異。
施用第二級毒品部分不得上訴。
其他部分如不服本判決，應於收受送達後20日內向本院提出上訴
書狀，其未敘述上訴之理由者並得於提起上訴後20日內向本院補
提理由書（均須按他造當事人之人數附繕本）「切勿逕送上級法
院」。
                                      書記官  陳盈芝
中　　華　　民　　國　　110 　年　　6 　　月　　3 　　日